臺灣高等法院刑事判決
108年度上易字第1838號
上  訴  人  臺灣士林地方檢察署檢察官
上  訴  人  
即  被  告  黃玫翎  
指定辯護人  呂浩瑋律師（義務辯護）
上列上訴人等因被告傷害等案件，不服臺灣士林地方法院108年
度易字第367號，中華民國108年8月2日第一審判決（起訴案號：
臺灣士林地方檢察署107年度偵字第16262號），提起上訴，本院
判決如下：
    主  文
原判決關於無罪部分撤銷。
黃玫翎犯傷害罪，處拘役貳拾日，如易科罰金，以新臺幣壹仟元
折算壹日。
其他上訴駁回。
    事  實
一、黃玫翎與黃子恆為分別居住在新北市○○區○○路0段000巷00弄
    00號0 樓及同弄00號0 樓之鄰居。2 人於民國107 年8 月13
    日上午7 時50分許，在上開住宅大樓之頂樓共用平臺及63號
    大樓樓梯間，因寵物犬如廁及清理事宜發生口角爭執，詎黃
    玫翎竟基於公然侮辱之犯意，在上開多數人得共見共聞之公
    開場所，公然以「神經病、不要臉、色情狂、幹你娘」等語
    辱罵黃子恆，足以貶損黃子恆之人格及社會評價。黃玫翎復
    明知近距離持掃把朝他人身體戳動及揮舞，將可能擊中他人
    身體成傷，仍基於縱使致傷及他人身體亦不違背其本意之不
    確定傷害故意，在上開時、地，手持掃把朝黃子恆猛力戳動
    及揮舞，致黃子恆受有左胸壁挫傷併2乘2公分瘀腫、左上臂
    挫傷併6乘2公分瘀腫等傷害。經黃子恆報警處理，而悉上情
    。
二、案經黃子恆訴由新北市政府警察局汐止分局報告臺灣士林地
    方檢察署檢察官偵查起訴。
    理  由
一、證據能力：
    本院認定被告犯罪事實之其他各項證據方法，其中屬供述證
    據者，均經本院踐行法定證據調查程序，檢察官、被告及辯
    護人亦同意有證據能力。本院審酌各項證據作成時之情形，
    認以之作為本案認定事實之基礎核屬適當，依刑事訴訟法第
    159 條之5 規定，均具有證據能力。其餘非供述證據，與本
    案均有關聯性，亦非實施刑事訴訟程序之公務員以不法方式
    取得，有證據能力，均得作為本院認定本案事實之基礎。
二、被告不爭執事項及答辯要旨：
    ㈠被告坦認曾於上開時、地與告訴人黃子恆發生口角爭執，
      並辱罵告訴人「神經病、不要臉、色情狂、幹你娘」等語
      ，亦曾持掃把朝向告訴人揮舞等事實。
    ㈡被告否認有何公然侮辱及傷害之犯行，辯稱：
      ⒈關於公然侮辱：被告係因告訴人侵入其使用之頂樓空間
        ，該頂樓事實上係被告單獨使用，不具公然性。且當時
        係因告訴人不斷逼近被告拍照，被告感到非常害怕，為
        了要嚇阻告訴人及保護自己的隱私權及肖像權，所以才
        出言喝止，被告並無公然侮辱之犯意，且係基於正當防
        衛所為。
      ⒉關於傷害：被告雖有持掃把揮舞，但未打到告訴人，告
        訴人亦未受何等傷害，且頂樓平台係被告實際使用之空
        間，告訴人係無故侵入被告住宅領域，而對被告不法侵
        害，被告係出於為防衛自己住居安全之正當防衛行為。
三、認定事實之證據及理由：
    ㈠本案案發地點之頂樓平台係屬公共空間，而非被告之私有
      專用空間：
      查本案被告辱罵告訴人及持掃把對告訴人揮舞之地點，係
      在新北市○○區○○路0段000巷00弄00號及00號之頂樓平台，
      而00號及00號係在同一社區內之不同棟建築，該頂樓平台
      互有連通，無任何阻礙，此有卷附新北市政府警察局汐止
      分局107年12月28日新北警汐刑字第1073463549號函暨所
      附照片可稽（偵卷第41至45頁）。可見該頂樓平台係此二
      棟建築物之公共空間，00號或00號內任一住戶均能自由前
      往、使用，而非任一住戶所專有，更非被告個人之私有專
      用空間。是被告辯稱該頂樓平台係其私人住宅之私有領域
      云云，顯然無稽。
    ㈡被告在大樓頂樓平台對告訴人公然侮辱，無主張正當防衛
      之餘地：
      ⒈被告確有對告訴人公然侮辱之行為：
        被告於上開時、地對告訴人聲稱「神經病、不要臉、色
        情狂、幹你娘」等語之事實，業據被告坦認不諱，核與
        證人即告訴人於檢察官偵查中及本院審理時證述情節相
        符，並經檢察官及原審勘驗告訴人於案發當時所拍攝被
        告辱罵告訴人之影片，顯示被告確有在本案大樓頂樓平
        台，對告訴人辱罵「神經病、不要臉、色情狂、幹你娘
        」等語，此有檢察官及原審勘驗筆錄在卷可稽（偵卷第
        36頁、第46至48頁，原審卷第41至47頁、第87頁），並
        有上揭新北市政府警察局汐止分局函暨附件現場照片3 
        張在卷可佐（偵卷第41、44至45頁）。而本案大樓頂樓
        平台，係63號及73號住戶均能自由使用之公共空間，已
        如前述，係屬一般不特定人均得共見共聞之場所，是被
        告在該大樓頂樓平台對告訴人辱罵上開言詞，屬公然侮
        辱行為，即堪認定。
      ⒉被告並無主張正當防衛之餘地：
        按對於現在不法之侵害，而出於防衛自己或他人權利之
        行為，不罰，刑法第23條定有明文。本條所規定之「正
        當防衛」，必對於現在之不法侵害，而出於防衛自己或
        他人權利之行為，始能成立；倘客觀上並無任何現時不
        法侵害之緊急防衛情狀，或行為人並無基於防衛自己或
        他人權利之意，或所採取之行為根本無法排除對方之侵
        害行為，即無防衛之可言。本件被告辯稱其辱罵告訴人
        ，係為排除告訴人持手機對其拍攝而侵害其隱私權及肖
        像權云云。惟查：⑴本案起因係被告及告訴人因寵物排
        泄物在頂樓之清潔問題，雙方一言不合而生口角爭執，
        告訴人即持手機拍攝被告言行舉動，以圖獲取、保存被
        告辱罵、攻擊行為之影音證據。而告訴人持手機拍攝被
        告之地點，並非在被告私人專有空間，而係在大樓頂樓
        平台，此處又屬告訴人及被告等住戶均能自由前往、使
        用之公共空間，以此堪認告訴人並無何不法侵害被告隱
        私權或肖像權之可言，亦難認被告有何遭告訴人現實不
        法侵害其權利之緊急防衛情狀。⑵更遑論，即使認為告
        訴人持手機攝錄被告係屬對被告之侵害行為，然被告對
        告訴人公然辱罵上揭不堪言詞，客觀上根本無法阻止告
        訴人繼續持手機攝錄；換言之，被告公然辱罵告訴人並
        非排除侵害之有效手段。反之依被告辱罵告訴人之言詞
        內容，堪認被告之目的無非只是在發洩伊與告訴人爭執
        之怒火，而與所謂排除告訴人侵害其隱私或肖像權等節
        ，毫無關係；亦即，被告辱罵告訴人之時，主觀上並無
        任何防衛自己權利之意，甚為明確。綜上所述，被告辱
        罵告訴人之時，客觀上既無任何遭遇告訴人現時不法侵
        害，主觀上亦非基於防衛自己意思所為，自與正當防衛
        要件不合，不能主張正當防衛。
      ⒊綜上，被告確於上開時地公然侮辱告訴人，且與刑法第2
        3條正當防衛要件不符，不能依該條規定阻卻行為之違
        法性，事證明確，至堪認定，應依法論科。
    ㈢被告係基於不確定傷害故意，揮舞戳動掃把致告訴人受傷
      ，且無主張正當防衛之餘地：
      ⒈被告客觀上確有持掃把向告訴人揮舞前戳致其受傷之事
        實：
        證人即告訴人於本院審理時證稱：案發當天其上頂樓時
        ，發現柱子上有罵其的貼紙，之後被告亦牽狗至頂樓，
        其便問被告該貼紙是否伊所寫，被告有承認，但又罵其
        也會將狗的排泄物丟棄至伊00號0樓的樓梯間，其就與
        被告起衝突，被告就開始對其辱罵前述髒話，其就拿出
        手機錄影蒐證，被告仍一直辱罵，並拿掃把對其戳、打
        及揮舞，有戳到其左上臂及左胸前，其穿的衣服也被毀
        損了等語（本院卷第291至296頁），核與卷附告訴人所
        提之汐止國泰綜合醫院診斷證明書（偵卷第15頁），告
        訴人於案發後2日（107年8月15日）至該院就診，經診
        斷確受有「左胸壁挫傷併2×2公分瘀腫；左上臂挫傷併6
        ×2公分瘀腫」之傷害等情相符。參以前述檢察官及原審
        勘驗告訴人拍攝之案發當時錄影畫面及截圖顯示（偵卷
        第46至48頁，原審卷第41至47頁），雖未直接拍攝到被
        告持掃把擊中告訴人之畫面，但亦清楚顯示被告在本案
        大樓頂樓平台之公共空間處，對告訴人高聲怒斥，並持
        紅色掃把數次朝告訴人近身揮舞及向前戳動，被告之揮
        舞動作甚大、力道甚猛，顯會擊中告訴人並致上開傷害
        。另告訴人在被告持掃把朝其猛揮之後，亦先後向被告
        稱：「你用棍子打我」、「你剛用棍子打我」、「你剛
        拿這個掃把打我」、「你又用棍子打我喔」、「你又用
        棍子打我第二次喔」、「你又打我喔」、「你又用棍子
        打我耶」等語；衡諸常情，被告當時既見告訴人正在以
        手機錄影保存證據，則倘其並未擊中告訴人，當下應會
        立即反駁，但被告竟從未反駁，反僅稱「請你離開」、
        「這我們家」、「你去驗傷，去啊驗啊」、「這我們家
        」、「這是我們家耶，你不住在這一戶，你跑來我們家
        幹嘛」、「你擋到我了，你妨害自由」、「偷拍也犯法
        」等語，均僅係為自己持掃把對告訴人揮舞前戳等行為
        尋求正當化之藉口。綜上足見，被告在與告訴人激烈口
        角衝突過程中，一時氣憤而持掃把向告訴人近身揮舞及
        向前戳動，確有擊中告訴人之左前臂及左胸壁致生上述
        傷害，即堪認定。
      ⒉被告主觀上係有不確定之傷害故意：
        被告雖非持掃把直接攻擊告訴人身體，而係向著告訴人
        身體部位猛力揮舞及向前戳動，但依前所述，被告持掃
        把向告訴人身體猛揮及前戳之時，距離告訴人身體甚近
        ，揮舞前戳之力道甚猛、甚大，以此觀之，雖無充分證
        據足認被告有藉此手段攻擊告訴人成傷之直接故意，但
        其在持掃把揮舞前戳之時，必已預見到其行為將可能擊
        中告訴人身體並致受傷，詎其仍未停手，顯見其主觀上
        係基於縱致告訴人成傷亦與其本意無違之不確定傷害故
        意，即堪認定。
      ⒊告訴人遲至案發後2日方至醫院驗傷，尚與常情無違，亦
        不足為有利被告之認定：
        被告辯稱：依告訴人所提上開驗傷診斷書，告訴人並未
        於案發當日至醫院就診，而係遲至案發後2日才至醫院
        驗傷，是該傷勢成因尚有可疑云云。惟依告訴人於檢察
        官偵查中證稱：其在案發當時尚未確定要提告，且因要
        上班，至醫院驗傷又需請假，故未在案發當日即至醫院
        驗傷等語（偵卷第35頁）。而依告訴人警詢筆錄所示，
        其雖於案發當日即至新北市政府警察局汐止分局烘內派
        出所報案、製作筆錄並對被告提出傷害及妨害名譽之告
        訴，但亦可能其當時係認為先向警方提告，但尚未篤定
        非必對被告申告到底不可，且因當日另有他事而不及於
        當日前往醫院驗傷；參以告訴人至醫院驗傷距案發時不
        過2日，時間相距非久。換言之，告訴人上開所稱未於
        案發當日驗傷之原因，尚與常情無違。更何況依前所述
        ，被告確有拿掃把對被告猛力揮舞前戳之舉動，告訴人
        上衣亦有遭掃把戳髒之痕跡，被告對告訴人當場喝叱何
        以持掃把對其毆擊等情，亦未予反駁等情，綜合以觀，
        尚不能僅以告訴人係在案發後2日才去就診驗傷，即認
        該傷勢係告訴人不實捏造。至於為告訴人製作107年8月
        13日警詢筆錄之烘內派出所警員林俊達於本院審理時證
        稱：告訴人於製作筆錄時有提出傷害告訴，亦有主張受
        傷，其有用手機依告訴人主張受傷的部位拍照，但照片
        無法很清楚地顯示告訴人傷勢，其目前對本案印象亦已
        模糊等語（本院卷第287至290頁），可見警員林俊達並
        非證稱告訴人報案當時並無傷勢，而係對本案及告訴人
        是否有傷均已記憶模糊，其上開證詞亦不足為被告有利
        之認定。
      ⒋被告並無主張正當防衛之餘地：
        被告辯稱其係為防衛自己私有領域之居住安全、隱私、
        自由等權利，見告訴人一再靠近、侵犯其私人居住空間
        ，方持掃把向告訴人揮舞以正當防衛云云。惟依前述檢
        察官及原審勘驗告訴人所攝案發當時錄影畫面及截圖顯
        示，被告持掃把向告訴人猛揮前戳之傷害地點，並非在
        被告私人空間或專有區域，亦非在被告所居住00號該棟
        建築物之樓梯間，而係在本案大樓頂樓平台之接近樓梯
        間入口處。依前所述，本案大樓頂樓平台既屬00號及73
        號住戶均得自由進出、使用之公共空間，即非被告私有
        專用領域，在該處自無何被告居住安全、隱私、自由等
        權利遭告訴人不法侵害之可言，是其自無主張係為自己
        居住自由權利而正當防衛之餘地。
      ⒌綜上，被告確於上開時地，基於不確定之傷害故意，持
        掃把對告訴人猛力揮舞及前戳，致告訴人受有上開傷害
        ，其傷害行為與刑法第23條正當防衛要件不符，不能依
        該條規定阻卻其傷害行為之違法性，事證明確，至堪認
        定，應依法論科。
四、論罪及科刑：
    核被告黃玫翎所為，係犯刑法第309 條第1 項之公然侮辱罪
    ，及同法第277條第1項之傷害罪。被告所為上開二犯行，犯
    意各別，行為互異，應分論併罰之。
五、撤銷改判之理由：
    ㈠原判決關於傷害部分未予詳查，以無證據證明告訴人確有
      受傷，及被告得主張正當防衛等情，而為被告無罪之諭知
      ，尚有未當。檢察官上訴主張被告傷害告訴人之犯行事證
      明確，應為有罪判決等語，為有理由，自應由本院將原審
      諭知被告被訴傷害無罪部分，撤銷改判之。
    ㈡爰審酌被告黃玫翎與告訴人黃子恆本係鄰居，竟因寵物犬
      如廁及清理事宜發生爭執，被告因而為本件犯行之犯罪動
      機、目的、手段、告訴人傷勢不重、被告犯後否認犯行，
      迄今未能與告訴人達成和解並賠償其所受損害之犯後態度
      ，並其自述係復興美工畢業、現擔任保全，月入新臺幣3 
      萬餘元等一切情狀，量處如主文第二項所示之刑，並依刑
      法第41條第1項前段諭知易科罰金之折算標準，以示懲儆
      。
六、上訴駁回之理由：
    依前所述，被告於上揭時、地對告訴人公然侮辱之犯行，事
    證明確，原審同此認定，認被告就此部分犯刑法第309條第1
    項之公然侮辱罪，並處罰金新臺幣5,000元，及諭知易服勞
    役之折算標準，核其認事用法均無違誤，量刑亦稱妥適，應
    予維持。被告上訴主張其辱罵告訴人之場所並非公共場所，
    且係為保衛自己住居權及肖像權之正當防衛云云，均無理由
    ，業經詳敘如前，其上訴應予駁回。
據上論斷，應依刑事訴訟法第368條、第369條第1項前段、第364
條、第299條第1項前段，判決如主文。
本案經臺灣士林地方檢察署檢察官江玟萱提起公訴，同檢察官及
被告提起上訴，臺灣高等檢察署檢察官古慧珍到庭執行職務。
中    華    民    國    109   年    2     月    13    日
                  刑事第十四庭  審判長法  官  黃斯偉
                                      法  官  許泰誠
                                      法  官  紀凱峰
以上正本證明與原本無異。
傷害部分如不服本判決，應於收受送達後20日內向本院提出上訴
書狀，其未敘述上訴之理由者並得於提起上訴後20日內向本院補
提理由書（均須按他造當事人之人數附繕本）「切勿逕送上級法
院」。
其餘部分不得上訴。
                                       書記官  朱家麒
中    華    民    國    109   年    2     月    14    日
附錄：本案論罪科刑法條全文
中華民國刑法第277條
傷害人之身體或健康者，處五年以下有期徒刑、拘役或五十萬元
以下罰金。
犯前項之罪，因而致人於死者，處無期徒刑或七年以上有期徒刑
；致重傷者，處三年以上十年以下有期徒刑。
中華民國刑法第309條
公然侮辱人者，處拘役或 9 千元以下罰金。
以強暴犯前項之罪者，處 1 年以下有期徒刑、拘役或 1 萬 5
千元以下罰金。